臺灣板橋地方法院刑事判決　　　　　　　 99年度訴字第472號
公　訴　人　臺灣板橋地方法院檢察署檢察官
被　　　告　莊麗菁
選任辯護人　林光彥律師
上列被告因偽造文書案件，經檢察官提起公訴（98年度調偵字第
2031號），本院判決如下：
    主    文
莊麗菁犯商業會計法第七十一條第一款之填製不實罪，處有期徒
刑肆月，如易科罰金，以新台幣壹仟元折算壹日，九十七年十月
十五日王鈺華九月份薪資之現金支出傳票壹張沒收；又犯商業會
計法第七十一條第一款之填製不實罪，處有期徒刑肆月，如易科
罰金，以新台幣壹仟元折算壹日，九十七年十二月十五日闕毓萱
十一月份薪資之現金支出傳票壹張沒收。應執行有期徒刑陸月，
如易科罰金，以新台幣壹仟元折算壹日，前揭現金支出傳票貳張
均沒收。
    事    實
一、莊麗菁係址設臺北縣三重市（現改制為新北市三重區，下同
    ）集成路11號「上格旅社」之負責人兼會計，而王鈺華、闕
    毓萱則為分別自民國97年8 月12日至同年9 月30日間、97年
    9 月3 日至97年11月14日間，任職於上開旅社之員工。莊麗
    菁明知王鈺華、闕毓萱均未領得離職當月之薪資，竟分別基
    於填製不實會計憑證之犯意，先於97年9 月至同年10月24日
    前某日，在不詳地點，指示某不知情成年人，在莊麗菁會計
    業務所作成、經王鈺華於99年9 月間某日，在「摘要」欄簽
    名、按指印1 枚之會計憑證現金支出傳票上之「日期」、「
    會計科目」、「金額」欄，各虛偽書寫「97年10月15日」、
    「9 月份薪資」、「23117 」等字樣，而填製完成之不實會
    計憑證（下稱系爭9 月薪資傳票），以表示王鈺華於97年10
    月15日已領得9 月份薪資新臺幣（下同）23,117元；嗣另行
    起意，於97年9 月初至同年12月18日前某日，在不詳地點，
    指示不知情之張素蘭，在莊麗菁會計業務所作成、經闕毓萱
    於99年9 月7 日，在「摘要」欄中央簽名、按指印1 枚之會
    計憑證現金支出傳票上之「日期」、「摘要」、「金額」、
    「合計」欄，各虛偽書寫「97年12月15日」、「薪資（11/1
    -11/14）」、「13220 」等字樣，而填製完成之不實會計憑
    證（下稱系爭11月薪資傳票），以表示闕毓萱於97年12月15
    日已領得11月1 日至14日之薪資13,220元；復於王鈺華、闕
    毓萱未領得離職月份工資而向臺北縣政府（現改制為新北市
    政府，下同）勞工局提出申訴，乃分別於97年10月24日、同
    年12月18日召開之勞資協調會議中，各由不知情之洪顥、
    游榮洲提出，作為證明王鈺華及闕毓萱已領薪資之證明而行
    使，足生損害於王鈺華、闕毓萱、會計憑證管理之正確性。
二、案經臺灣板橋地方法院檢察署檢察官偵查起訴。
    理    由
壹、程序部分：
一、證人王鈺華、闕毓萱警詢陳述，不得作為認定被告莊麗菁犯
    罪事實之證據：
  (一)按被告以外之人，於審判外之言詞或書面陳述，除法律有規
    定者外，不得作為證據，刑事訴訟法第159 條第1 項定有明
    文。
  (二)查證人王鈺華、闕毓萱警詢之陳述，係被告以外之人於審判
    外之言詞陳述，而為傳聞證據，依上開說明，原則上係屬無
    證據能力之證據；又該2 人之陳述，均無同法第159 條之2
    、第159 條之3 所載例外可取得證據能力之情形，故無證據
    能力。
二、證人鍾雅玲偵訊之結證，得作為認定被告犯罪事實之證據：
  (一)按詰問權係指訴訟上當事人有在審判庭輪流盤問證人，以求
    發現真實，辨明供述證據真偽之權利，屬於人證調查證據程
    序之一環；與證據能力係指符合法律所規定之證據適格，而
    得成為證明犯罪事實存在與否之證據資格，性質上並非相同
    。被告以外之人於偵查中向檢察官所為之陳述，依刑事訴訟
    法第159 條之1 第2 項之規定，除反對作為本件證據之一方
    釋明有顯不可信情況外，原則上屬於法律規定為有證據能力
    之傳聞證據（最高法院96年台上字第4064號、第3481號判決
    參照）。
  (二)查被告對於證人鍾雅玲偵訊之結證有所爭執，然被告及辯護
    人均未釋明其有上開例外情形，本院並依職權審酌上開陳述
    之外部附隨環境或條件，即其當時陳述時之偵查筆錄製作之
    原因、過程及其功能等加以觀察其信用性，並無顯不可信之
    情況（最高法院96年台上字第3070號判決參照），且其後於
    審判中並經被告辯護人進行主詰問，已給予對質之機會，應
    認具有證據能力。
三、按被告以外之人於審判外之陳述，雖不符前4 條之規定，而
    經當事人於審判程序同意作為證據，法院審酌該言詞陳述或
    書面陳述作成時之情況，認為適當者，亦得為證據，刑事訴
    訟法第159 條之5 定有明文；故當事人如放棄對原供述人之
    反對詰問權，於審判程序表示同意該等傳聞證據可作為證據
    ，除法院認該傳聞證據欠缺適當性外，自可承認其證據能力
    。經查，除前述一、二以外，關於本案屬於審判外陳述之傳
    聞證據，公訴人、被告、辯護人於審判程序均同意作為證據
    （見本院卷第99頁），且經本院審酌該證據作成情況均無不
    適當之情形，是依上開規定，認得作為本案證據。
貳、實體部分：
一、訊據被告矢口否認有何上述填製不實會計憑證犯行，辯稱：
    系爭9 月、11月薪資傳票都不是我填製，也不是我指示書寫
    完成的，且亦與我無關云云。經查：
  (一)被告上開犯行，已分別經證人即告訴人王鈺華證稱：我是於
    97年8 月12日起到同年9 月30日間，任職於「上格旅社」擔
    任櫃臺人員，當時被告為實際負責人並負責會計事務，期間
    我只有領到97年8 月份薪水1 萬8 千多元，迄今沒有領到9
    月份薪資，可是在97年10月24日勞工局勞資協調會議中，「
    上格旅社」代表洪顥卻拿出有我簽名按指印且填載完成之
    系爭9 月薪資傳票，表示我已經領得9 月份薪資23,117元，
    該簽名、指印雖是我在97年8 月15日前，也就是任職之初所
    為，由櫃臺同事較資深之鍾雅玲或張素蘭其中一人拿給我簽
    印的，但當時該傳票完全是空白的，傳票上的「日期」、「
    會計科目」、「金額」都不是我寫的，我也不知道是何人事
    後填載的，而且上面記載的薪資與我9 月實際應得薪資3 萬
    多元也不相符等語明確（見偵(一)卷第12、13頁、本院卷第73
    頁反面至74頁反面），及闕毓萱證稱：我是於97年9 月至同
    年11月中，任職於「上格旅社」擔任櫃臺人員，當時被告是
    負責會計業務並擔任負責人；我在94年11月14日以電話向「
    上格旅社」辭職時，主管洪顥瑒跟我說依據公司規定，如果
    立刻離職就無法領到11月份薪水，所以至今我都沒領到11月
    份薪資，可是在97年12月18日勞工局勞資協調會議中，「上
    格旅社」代表游榮洲卻拿出有我簽名按指印且填載完成之系
    爭11月薪資傳票，表示我已經領得11月份上半月薪資13,220
    元，實際上自我離職後就沒有再去過「上格旅社」，該簽名
    、指印雖是我在97年9 月7 日所為，但當時鍾雅玲拿該傳票
    給我時，手寫內容部分完全是空白的，傳票上的「日期」、
    「摘要」、「金額」、「合計」都不是我寫的，我也不知道
    是何人事後填載的等語明確（見偵(一)卷第13頁、偵(二)卷第21
    、22頁、本院卷第72頁至73頁），而證人即前「上格旅社」
    櫃臺人員莊家鈺證稱：本案發生期間，「上格旅社」薪資事
    宜都是由被告負責的等語（見偵(一)卷第105 頁），證人鍾雅
    玲亦證稱：空白現金支出傳票是被告或主任其中一人要我拿
    給王鈺華、闕毓萱的，當時該傳票上相關記載都是空白，而
    王鈺華、闕毓萱也只有簽名、按印，之後我就交給被告，因
    為她是公司負責人兼會計，後來這2 張傳票也一直由被告保
    管等語屬實（見偵(三)卷第15至17頁、本院卷第68頁反面、70
    頁反面、71頁）。
  (二)並有系爭9 月、11月薪資傳票原本各1 張（見偵(一)卷第117
    頁證物袋）、闕毓萱之勞工保險加保、退保申報表、薪資伙
    食加班費表各1 份、營利事業登記基本資料查詢、臺北縣勞
    資協調會處理勞資爭議案協調會會議記錄、臺北縣政府勞工
    局勞資爭議協調申請書各2 份、現金支出傳票5 紙在卷可憑
    （見偵(一)卷第7 、8 、20、21、23至25、30至32、43、44、
    69 、70 頁），足見被告確有不實填製系爭9 月、11月薪資
    會計憑證犯行，堪以認定。
  (三)雖鍾雅玲上開所證對於「傳票究竟係被告或主任何人所提供
    」、「是否均由伊將空白支出傳票交由王鈺華、闕毓萱簽名
    」，與「簽名後是否兩張傳票都交予被告」等節，於偵審時
    略有出入；然其已證稱均係據實陳述，係因記憶日趨模糊致
    證述歧異；參酌案發至今已2 年餘，又鍾雅玲並非本案利害
    關係人、證述模糊之處不至於造成相異之事實認定等情，認
    鍾雅玲對於無重要關係之細節記憶不清，係屬合於常情，所
    證仍屬真實可信，不影響其證明力，而得予以採酌；且鍾雅
    玲已證稱其記憶係以偵查中較為清晰，參以偵訊之日期、其
    餘證人之證言、鍾雅玲審理中亦曾為相同之證詞，故認其上
    開於偵查中之所證，係屬可採，併予敘明。
二、被告雖以前詞置辯，且證人即前「上格旅社」員工張素蘭於
    偵查中證稱：闕毓萱是在97年12月間回到「上格旅社」領薪
    水，她的薪水被告於12月間就已寄放在櫃臺抽屜內，沒上鎖
    ，闕毓萱來領時我以櫃臺用於零用金支出之現金支出傳票記
    載薪資、月份、日期、金額等，再拿給她簽名、按印云云（
    見偵(一)卷第14、15頁），而系爭11月薪資傳票除「闕毓萱署
    名」外之字跡，亦係出自張素蘭手筆無訛（有張素蘭當庭書
    寫之字條可憑，見本院卷第81頁）。然：
  (一)張素蘭前開所言與其於審理時所證，就有關系爭11月薪資傳
    票究竟係使用「原本即放置櫃臺之櫃臺用於零用金支出之傳
    票」，或「連同薪資特別交付之『上格旅社』用於薪資支出
    之傳票」（見本院卷第65頁反面、66頁面）、薪水袋有無鎖
    在櫃臺抽屜（見本院卷第66頁）等重要、關鍵事項，回答俱
    不相符，所證已非無疑；且關於審理之證言，就闕毓萱薪水
    袋是否有登載在工作記錄簿由值班櫃臺人員交接，與被告所
    述相違（見本院卷第66頁，及本院卷第22頁）；而就該薪水
    袋究係被告（見本院卷第66頁）或主管（見本院卷第65頁反
    面）所交付，亦自相矛盾；另其既證稱闕毓萱係於97年12月
    15 日 發薪後數日才至「上格旅社」領薪，其乃當場製作系
    爭11 月 薪資傳票云云（見本院卷第66頁），惟其當場製作
    之該傳票上日期卻記載為97年12月15日，顯與常情不符，難
    信所述為真；又其既稱該闕毓萱薪水袋，是伊至少交接到2
    次以後，闕毓萱才領走云云（見本院卷第66頁反面），惟同
    時期擔任「上格旅社」櫃臺人員之莊家鈺、鍾雅玲卻均證稱
    從未交接到該薪水袋等語（見本院卷第67頁反面、68頁、71
    頁反面），並稱未再見過離職之闕毓萱回來領薪等語（見偵
    (一)卷第106 頁、本院卷第71頁反面），而闕毓萱亦證稱離職
    後未曾到過「上格旅社」領薪等語（見本院卷第73頁），足
    見張素蘭所證關於闕毓萱有返回「上格旅社」領薪等情，均
    非屬實，致有上述矛盾、不合情理之處，所言自無從據為有
    利被告之認定。
  (二)證人闕毓萱於偵審中均證稱：97年11月14日發放10月份薪水
    時，我發現無故被扣7,000 元，當天就打電話表示要辭職，
    洪顥就說如果馬上辭職，按公司規定就領不到11月份薪水
    等語（見偵(一)卷第13、22頁、本院卷第72頁），核與證人王
    鈺華於偵查中證稱：公司規定提出離職到真正離職，如果時
    間不滿1 個月，是不能領薪水的等語（見偵(一)卷第12頁、偵
    (二)卷第12頁），及證人鍾雅玲於審理中所證：主管有說，沒
    有正常離職，公司就不支付薪水等語均相符（見本院卷第70
    頁反面），足見「上格旅社」對於某些離職員工，確有不給
    付薪水之規定；參以證人鍾雅玲亦稱未領到離職當月薪水等
    語（見本院卷第70頁反面、71頁），且證人王鈺華、闕毓萱
    為此有向臺北縣政府勞資協調會提出申請，有該會處理勞資
    爭議案協調會會議記錄、申請書各2 份可按（見偵(一)卷第23
    至25、30至32頁），益見證人王鈺華、闕毓萱所證未領得離
    職當月薪水之證詞為可信。
  (三)「上格旅社」有要求新到職員工在空白之現金支出傳票上簽
    名、按印，而前櫃臺員工蘇尹柔、鍾雅玲、王鈺華、闕毓萱
    於任職之初，均有在空白之現金支出傳票上簽名、按印之情
    形，則據證人蘇尹柔、鍾雅玲、王鈺華、闕毓萱分別證述明
    確（見偵(一)卷第13、14、107 至109 頁、偵(二)卷第22頁、偵
    (三)卷第15、16頁、本院卷第69頁及反面、70頁反面、72頁）
    ，復經闕毓萱證稱：洪顥代表「上格旅社」去勞工局與王
    鈺華協調回來後，還吩咐我們，如果有人打電話來問公司有
    無要求新進人員簽空白支出傳票時，要回答「沒有」，那一
    陣子我們還有將此事記載在本子上作交接等語在卷（見偵(一)
    卷第16頁），堪信為真。雖證人莊佳鈺證稱「上格旅社」未
    曾在任職之初要求其於空白現金支出傳票上簽名等語（見本
    院卷第67頁），然此僅代表其個人任職之經過，可能係當時
    「上格旅社」作法更改（莊佳鈺到職皆在蘇尹柔、鍾雅玲、
    王鈺華、闕毓萱等人之後），亦可能係因遺漏等情形均有可
    能，其所證尚不足以推翻蘇尹柔、鍾雅玲、王鈺華、闕毓萱
    等人證言之證明力，附此敘明。
  (四)告訴人王鈺華、闕毓萱任職之初曾簽名按印之空白傳票，分
    別被填載完而製成系爭9 月、11月薪資傳票，惟兩人均未領
    得離職當月薪水，業如前述，足見該9 月、11月薪資傳票係
    填載不實。而證人蘇尹柔並證稱是被告親口要求要填寫空白
    支出傳票等語（見偵(一)卷第109 頁），顯見係被告欲供作日
    後規避未支付離職薪資之責使用；參以證人王鈺華、闕毓萱
    、鍾雅玲、張素蘭均稱傳票係由被告1 人保管、負責（見本
    院卷第65頁及反面、69頁、70頁反面、73頁、74頁反面），
    且被告對此情事亦不爭執（見本院卷第22頁），足見被告對
    此薪資傳票具有職務上相關性；再由被告係擔任負責人之職
    ，為「上格旅社」實際經營者之一（見本院卷第22頁），對
    員工是否領薪具有直接利害關係並為實際利益歸屬者；惟系
    爭9 月、11月薪資傳票上字跡並非被告所書等情（見偵卷第
    20、25頁、本院卷第81頁），足認前揭不實之薪資傳票係由
    被告指示填製完成，係屬無疑；被告辯稱王鈺華、闕毓萱確
    已領得離職當月薪水、系爭9 月、11月薪資傳票之填製與其
    無關云云，顯係事後卸責之責，俱無可採。
三、綜上所述，本案事證明確，被告前開所辯，均為卸責推諉之
    詞，顯不足採。故被告填製不實會計憑證犯行，均事證明確
    ，應依法論科。
四、按商業會計法所稱之商業會計憑證，分為原始憑證及記帳憑
    證，所謂原始憑證，係指證明事項之經過，而為造具記帳憑
    證所根據之憑證；記帳憑證則係指證明處理會計事項人員之
    責任而為記帳所根據之憑證而言，此觀諸商業會計法第15條
    之規定自明；故商業本身自行製存之薪津表，應屬原始憑證
    中之內部憑證；支出證明單、轉帳傳票則為處理會計事項人
    員為記帳所根據之憑證，屬記帳憑證，均係證明處理會計事
    項人員之責任，均屬商業會計法第15條所稱之「會計憑證」
    。查系爭9 月、11月薪資傳票，乃作為「上格旅社」員工是
    否領得薪水之原始憑證，同時為日後會計上記帳根據之記帳
    憑證，則被告於其職務上所掌之前開傳票登載不實之領薪情
    事，核其所為，均係犯違反商業會計法第71條第1 款之填製
    不實會計憑證罪。按偽造文書可分為「有形之偽造」及「無
    形之偽造」；「有形之偽造」係指無製作權之人，假冒他人
    之名義而製作文書；「無形之偽造」則係指  有製作權之人
    ，以自己名義，製作內容不實之文書；或行為人向有製作權
    之人為虛偽之報告或陳述，使之據以製作內容不實之文書。
    刑法第210 條之偽造私文書罪，係以無製作權人，假冒他人
    之名義而製作文書  為構成要件，倘以自己名義製作之私文
    書，縱屬內容不實，除合於同法第215 條規定成立業務登載
    不實罪外，不發生偽造私文書問題（最高法院92年度台上字
    第921 號判決意旨參照）。被告乃「上格旅社」負責人兼會
    計，故系爭系爭9 月、11月薪資傳票，為被告職務上所掌之
    商業會計憑證，已如前述，是被告係有權製作之人，則公訴
    人認被告係無權製作者，而起訴被告所為係犯刑法第216 條
    、第210 條之偽造私文書罪，容有誤會，惟因起訴之基本事
    實相同，爰變更起訴法條。被告利用不知情之成年人、張素
    蘭、洪顥、游榮洲分別填製、提示系爭9 月、11月薪資傳
    票之行為，係屬間接正犯。而商業會計法第71條第1 款之不
    實填製會計憑證罪，係刑法第215 條業務上登載不實文書罪
    之特別規定，依特別法優於普通法之原則，自應優先適用，
    無論以刑法第215 條業務上登載不實文書罪之餘地，附此敘
    明。被告所犯上開2 罪間，犯意各別，行為互殊，應分論併
    罰。
五、爰審酌被告身為「上格旅社」負責人兼會計，不思與員工齊
    心努力，創造旅社獲利，竟以虛偽填載不實現金支出傳票方
    式，藉以規避支付離職月份薪資，損害離職員工權益，復紊
    亂會計制度、勞資爭議案件處理之正確性，且否認犯行，難
    認已有悔過之意；惟念其並無前科，素行良好，及其犯罪手
    段、所得、迄今尚未與王鈺華、闕毓萱和解，獲其原諒等一
    切情狀，分別量處如主文所示之刑，並定其應執行之刑，及
    諭知易科罰金之折算標準，資為懲儆。又檢察官雖具體求處
    有期徒刑5 月；惟斟酌上情，及被告恃其居於優勢之資方地
    位，欺壓弱勢勞方之惡劣心態，認檢察官求處之上開刑度，
    似嫌過輕，附此敘明。系爭9 月、11月薪資傳票，乃被告所
    營「上格旅社」所有，且為被告本案犯罪所生之物，應依刑
    法第38條第1 項第3 款宣告沒收。
據上論斷，應依刑事訴訟法第299 條第1 項前段、第300 條，商
業會計法第71條第1 款，刑法第11條前段、第51條第5 款、第38
條第1 項第3 款，判決如主文。
本案經檢察官賴建如到庭執行職務。
中    華    民    國    100    年    2    月    16    日
                  刑事第十五庭  審判長法  官  王綽光
                                      法  官  黃司熒
                                      法  官  洪珮婷
以上正本證明與原本無異。
如不服本判決應於收受本判決後10日內向本院提出上訴書狀，並
應敘述具體理由，如未敘述上訴理由者，應於上訴期間屆滿後20
日內補提理由書狀於本院（均須按他造當事人之人數附繕本）「
切勿逕送上級法院」。
                                      書記官  陳永訓
中    華    民    國   100    年    2     月    22    日
附錄本判決論罪之法條：
商業會計法第71條第1 款：
商業負責人、主辦及經辦會計人員或依法受託代他人處理會計事
務之人員有下列情事之一者，處5 年以下有期徒刑、拘役或科或
併科新臺幣60萬元以下罰金：
一、以明知為不實之事項，而填製會計憑證或記入帳冊。